臺灣高等法院刑事判決
110年度原上易字第21號
上  訴  人  臺灣基隆地方檢察署檢察官
被      告  鄭志勇



上列上訴人因被告違反毒品危害防制條例案件，不服臺灣基隆地
方法院109年度原易字第33號，中華民國109年12月30日第一審判
決（起訴案號：臺灣基隆地方檢察署109年度毒偵字第1371號）
，提起上訴，本院判決如下：
    主  文
上訴駁回。
    理  由
一、公訴意旨略以：被告鄭志勇基於施用第二級毒品甲基安非他
    命（下稱甲基安非他命）之犯意，於民國109年8月22日17時
    許，在基隆市中山區之某朋友住處（詳細地址不詳），以將
    甲基安非他命置入玻璃球吸食器內點火燒烤吸食其煙之方式
    ，施用甲基安非他命1次。嗣於109年8月24日20時15分許，
    因另案違反毒品危害防制條例之執行案件，經警依臺灣基隆
    地方檢察署檢察官拘票拘提之，並於當日21時35分許，得其
    同意採集其尿液送驗而查獲，因認被告涉犯毒品危害防制條
    例（下稱毒品條例）第10條第2項之施用第二級毒品罪嫌。
二、按起訴之程序違背規定者，應諭知不受理之判決；對於原審
    諭知不受理之判決上訴時，第二審法院認其為無理由而駁回
    上訴，得不經言詞辯論為之，刑事訴訟法第303條第1款、第
    372條分別定有明文。而施用第一、二級毒品為犯罪行為，
    毒品危害防制條例（下稱毒品條例）第10條設有處罰規定，
    施用第一、二級毒品者，本應科以刑罰。惟毒品條例於87年
    修訂施行後，對於施用毒品者肯認具有「病患性犯人」之特
    質，基於刑事政策，對合於一定條件之施用者，依同條例第
    20條之規定，施以觀察、勒戒及強制戒治之保安處分，嗣於
    97年4月30日修正公布第24條，同年10月30日施行後，對於
    犯施用第一、二級毒品罪者，進入司法程序之戒癮治療方式
    ，係採取第20條第1項、第2項規定「觀察、勒戒或強制戒治
    」及第24條第1項所定「附命完成戒癮治療之緩起訴處分」
    （下稱「附命緩起訴」）雙軌制。又毒品條例於109年1月15
    日修正公布第20條第3項及第23條第2項規定，於同年7月15
    日施行，依同條例第35條之1第1、2款規定，犯第10條之罪
    者，不論其行為係在新法施行生效前或施行生效後所為，均
    應依新法規定處理。而依修正之毒品條例第20條第3項規定
    ，犯第10條之罪於觀察、勒戒或強制戒治執行完畢釋放後，
    3年後再犯者，適用同條第1、2項（即應先觀察勒戒或強制
    戒治）之規定，法條規定既以「觀察、勒戒或強制戒治執行
    完畢釋放」作為起算之基準時點，過去實務雖以「附命緩起
    訴」後，5年內（新法修正為3年）再犯施用第一、二級毒品
    者，因事實上已接受等同「觀察、勒戒」處遇，依毒品條例
    第23條第2項之相同法理，逕行提起公訴，無重為觀察、勒
    戒必要（最高法院104年度第2次刑事庭會議）。但行為人雖
    經檢察官為「附命緩起訴」，若未完成戒癮治療，即難與已
    接受「觀察、勒戒或強制戒治『執行完畢』」之處遇等同視之
    （最高法院109年度台非字第76、77、105號判決意旨參照）
    ，自應以前此有無觀察、勒戒或強制戒治執行完畢，論其是
    否為初犯或仍以最近一次觀察、勒戒或強制戒治執行完畢釋
    放，起算該3年期間。
三、經查，被告前因施用毒品案件，經臺灣基隆地方檢察署檢察
    官先後於106年8月9日以106年度毒偵字第875號、於106年11
    月23日以106年度毒偵字第2481號、於107年7月20日以107年
    度毒偵字第1313號等均為附命戒癮治療之緩起訴處分並確定
    ，惟被告於緩起訴期間再犯施用毒品案件，經該署檢察官以
    108年度撤緩字第107、108、109號撤銷緩起訴處分，並以10
    8年度撤緩毒偵字第169、170、176號提起公訴，分別經原審
    法院以108年度基原簡字第56號簡易判決判處有期徒刑2月、
    1月確定；以108年度基原簡字第63號簡易判決判處有期徒刑
    2月，上訴後，經同法院以108年度原簡上字第4號判決駁回
    上訴確定；有上開緩起訴處分書、撤銷緩起訴處分書、聲請
    簡易判決處刑書、判決書在卷可按。而被告所受前案附命戒
    癮治療之緩起訴處分既經撤銷，其戒癮治療未完成，事實上
    並未因上開緩起訴處分而受有等同於觀察、勒戒或強制戒治
    執行完畢之情事，被告於其後雖有再因施用毒品案件，經法
    院判處罪刑確定及執行完畢之紀錄，但迄今均無受觀察、勒
    戒或強制戒治之情形，亦有本院被告前案紀錄表在卷可按。
    依前開說明，該「附命緩起訴」既已撤銷，被告之「戒癮治
    療」並未完成，自與觀察、勒戒等處遇執行完畢有別。而被
    告於109年8月22日犯本件施用第二級毒品犯行前，既未曾接
    受觀察、勒戒或強制戒治等處遇之紀錄，揆諸前開說明，檢
    察官仍應依修正後之毒品條例第20條第1項、現行第24條等
    規定，視被告個案情形而為「觀察、勒戒」或「附條件緩起
    訴（含戒癮或毋庸戒癮之條件）」之多元處遇，不得予以追
    訴。詎檢察官逕就本案提起公訴，其起訴之程序當然違背法
    律規定，自應諭知不受理之判決。
四、維持原判決之理由：
　㈠原審同上見解，為本件公訴不受理之諭知，於法並無違誤。
　㈡檢察官上訴意旨略以：被告前此所犯施用毒品案件，既經檢
    察官以106年度毒偵字第875號為「附命緩起訴」，該「附命
    緩起訴」經撤銷者，則於該撤銷緩起訴處分之意旨公告於檢
    察機關牌示處之日，該撤銷緩起訴即已生效，被告之「附命
    緩起訴」執行完畢日，應為該撤銷緩起訴處分之公告日。被
    告既於該「附命緩起訴」執行完畢日之次日起算3年內，再
    犯本件施用毒品罪，已不合於「3年後再犯」之規定，依最
    高法院104年度第2次刑事庭會議決議意旨、臺灣高等法院暨
    所屬法院104年法律座談會刑事類提案第30號、105年法律座
    談會刑事類提案第30號研討結果意旨，應依法追訴。否則若
    被告心存僥倖，有意避險，選擇對其較有利之戒癮治療，如
    有再犯，又可規避直接起訴之規定，自與法律規範目的有悖
    。原審判決未慮及此，為期適法允當，爰提起上訴，請求撤
    銷原判決。
　㈢經查，被告因施用毒品案件，經檢察官依刑事訴訟法第253 
    條之1第1項、第253條之2第1項第6款及修正前毒品條例第24
    條第1項規定為「附命緩起訴」後，經檢察官依職權撤銷該
    緩起訴處分確定，依同條第2項提起公訴（前案），被告再
    於前案附命緩起訴處分確定後3年內因施用毒品為警查獲者
    （後案），依最高法院大法庭109年度台上大字第3826號裁
    定所採「肯定說」之法律見解，即修正後毒品條例第23條第
    2項係以「觀察、勒戒或強制戒治執行完畢釋放後，3年內再
    犯」為其追訴條件，只要被告本次再犯距最近一次觀察、勒
    戒執行完畢釋放，已逾3年，即無從適用該規定予以追訴處
    罰，仍應適用修正後毒品條例第20條第3項規定辦理，最高
    法院104年第二次刑事庭會議決議所採對於該後案應提起公
    訴之法律見解，亦經改變，此經最高法院大法庭109年度台
    上大字第3536號裁定揭明其旨。被告前此施用毒品案件，經
    臺灣基隆地方檢察署檢察官先後於106年8月9日以106年度毒
    偵字第 875號、於106年11月23日以106年度毒偵字第2481號
    、於107年7月20日以107年度毒偵字第1313號等均為附命戒
    癮治療之緩起訴處分並確定，惟被告於緩起訴期間再犯施用
    毒品案件，經該署檢察官以108年度撤緩字第107、108、109
    號撤銷緩起訴處分，並以108年度撤緩毒偵字第169、170、1
    76號提起公訴，已如前述，自無從認被告等同接受觀察、勒
    戒之處遇。被告本件被訴施用第二級毒品犯行前，既未曾接
    受觀察、勒戒或強制戒治等處遇之紀錄，揆諸前開說明，檢
    察官仍應依修正後之毒品條例第20條第1項、現行第24條等
    規定，視被告個案情形而為「觀察、勒戒」或「附條件緩起
    訴（含戒癮或毋庸戒癮之條件）」之多元處遇，不得予以追
    訴。詎檢察官逕就本案提起公訴，其起訴之程序當然違背法
    律規定，原審依刑事訴訟法第303條第1款規定，諭知不受理
    之判決，核無不合。
　㈣從而，檢察官猶執前詞，提起上訴，為無理由，應予駁回，
    並不經言詞辯論為之。　
據上論斷，應依刑事訴訟法第368條、第372條，判決如主文。　
中　　華　　民　　國　　110 　年　　4 　　月　　15　　日
                  刑事第十六庭  審判長法　官  葉騰瑞
                                      法　官  陳芃宇
                                      法　官  古瑞君
以上正本證明與原本無異。
不得上訴。
                                      書記官  林君縈
中　　華　　民　　國　　110 　年　　4 　　月　　15　　日